【裁判字號】    92,台上,620
【裁判日期】    920213
【裁判案由】    偽造有價證券
【裁判全文】
最高法院刑事判決                                九十二年度台上字第六二○號
    上  訴  人  乙 ○ ○
                甲○○○
    右二人共同
    選任辯護人  陳里己律師
                蔡淑媛律師
                吳敏蕙律師
    上  訴  人  丙 ○ ○
右上訴人等因偽造有價證券案件，不服台灣高等法院高雄分院中華民國九十一年十月
八日第二審更審判決（九十一年度重上更(七)字第三六號，起訴案號：台灣高雄地方法
院檢察署八十一年度偵字第一二六三八、一三五六一、一九九五三號），提起上訴，
本院判決如左：
    主  文
原判決撤銷，發回台灣高等法院高雄分院。
    理  由
本件原判決認定上訴人乙○○、甲○○○夫妻自上訴人丙○○處得知呂世印（已由原
審判處罪刑確定）急需資金週轉，而其母黃夕芬並擁有坐落於高雄市○○區○○段七
三七｜一地號、門牌號碼為高雄市三民區○○○街四○一號（建號九二二號）之房屋
一棟，遂於民國八十一年二月下旬某日主動借予呂世印新台幣（下同）三十萬元，以
為示好，呂世印心生感激，便以「三哥」、「三嫂」相稱，丙○○則自稱為呂某之「
五哥」，並繼而從中鼓動，謂可拿呂某之母黃夕芬上開房地產之相關證件，續向乙○
○夫婦抵押調借現款作生意。丙○○、乙○○、甲○○○與呂世印乃基於概括之犯意
聯絡，推由呂世印於八十一年三月八日，依乙○○、甲○○○之授意，設詞向其母黃
夕芬佯稱：欲辦理該房屋三樓之保存登記，並可將所有權狀更改為四樓半為由，而在
與其母同住之住處，騙取原由黃夕芬保管之上開房地產所有權狀及印鑑章後，明知未
得黃夕芬之委任，竟於八十一年三月十日上午，在高雄市政府三民戶政事務所（下稱
三民戶政所）偽造黃夕芬之署押並盜蓋其印鑑章，而偽造黃夕芬之委任書及印鑑申請
書，向三民戶政所領得黃夕芬之印鑑證明書五份，同日（起訴書誤為八十一年三月九
日）由丙○○陪同前往高雄市前鎮區○○○路九十二號乙○○、甲○○○夫妻之住處
，將黃夕芬之土地、建物所有權狀，印鑑章、印鑑證明書、戶籍謄本等相關證件，交
予李某夫婦收執，並共同委由不知情之廖美玲代書，代為繕妥以黃夕芬為義務人，借
貸三百六十萬元之「土地、建築改良物抵押權設定契約書」及「土地登記申請書」各
一份，盜用黃夕芬之印鑑章偽造私文書，由知情之丙○○充當代理人，於翌日即八十
一年三月十一日上午九時二十五分，持上開偽造之「土地、建築改良物抵押權設定契
約書」、「土地登記申請書」及印鑑證明書、戶籍謄本與土地、建物所有權狀，向高
雄市三民地政事務所（下稱三民地政所）申請抵押權設定登記（收件文號：六二二號
），使該地政機關不知情之公務員，於同日為權利人甲○○○有三百六十萬元（權利
存續期間自八十一年三月十日起至一○一年三月九日止，為期三十年）之第二順位抵
押權設定登記，登載於職務上所掌前揭房地產登記簿上，足生損害於黃夕芬及地政機
關登記之正確性；乙○○、甲○○○二人雖已取得上開三百六十萬元之抵押權，惟因
恐將來拍賣抵押物時，對於債權之存否有所爭執，而於八十一年三月十一日下午，由
丙○○帶同呂世印至李某住處，乙○○、甲○○○、呂世印、丙○○均意圖供行使之
用，明知黃夕芬並未向乙○○、甲○○○借得三百六十萬元，竟由丙○○囑由呂世印
倒填日期為八十一年三月十日，而書立其與黃夕芬共同借款三百六十萬元之借據一紙
（私文書），及偽簽「黃夕芬」三字及其身分證字號（Ｚ000000000）於票
號第○４１９○１號、票面金額為三百六十萬元之本票一紙上，為共同發票人，甲○
○○認須加蓋印章始為妥當，乙○○遂持黃夕芬之印鑑章盜蓋於該本票及借據上，完
成偽造黃夕芬名義之本票發票行為及借據之私文書，交付乙○○、甲○○○，足以生
損害於黃夕芬。至此，李某夫婦始願將一百萬元借予呂世印，惟因預扣利息及扣除八
十一年二月下旬之三十萬元欠款及其他手續費用，呂世印實際得款數額僅為六十餘萬
元；李某夫婦並將黃夕芬所有之印鑑章一枚及土地、建物所有權狀歸還予呂世印。嗣
丙○○又居中穿梭，設詞引誘呂世印再以同前設定虛偽抵押權方式續向乙○○、甲○
○○夫婦商借八十萬元，呂世印迫於現實經濟窘困，遂於同年四月二十日，再向其母
黃夕芬誆稱：該住所建物，因當時增建四樓時，建築師圖形畫錯，須重新辦理建物修
正及簽發授權書等語，而向黃夕芬取得上開土地及建築改良物等有關證件、黃夕芬印
鑑章及由黃夕芬親自簽有「黃夕芬」三字之空白授權證明書，再由呂世印在該空白授
權書上偽填「黃夕芬同意授權呂世印全權處理坐落高雄市三民區○○○街四○一號建
物擔保」等不實內容後，另於八十一年四月二十一日偽造黃夕芬之簽名並盜用印章偽
造委任書及印鑑申請書，向三民戶政所領得黃夕芬印鑑證明書五份，連同持土地、建
築改良物所有權狀等資料，於同日下午前往乙○○住處交予乙○○、甲○○○、丙○
○三人。呂世印、乙○○、甲○○○、丙○○均明知並未得黃夕芬之同意提供前揭房
地產供甲○○○抵押擔保，竟仍於翌日即八十一年四月二十二日，由丙○○招來不知
情之廖美玲代書至李宅代撰而偽造以黃夕芬為義務人借貸三百六十萬元之「土地、建
築改良物抵押權設定契約書」、「土地登記申請書」，由丙○○為代理人，連同其他
相關之資料，於八十一年四月二十二日九時二十分提出於三民地政所（收文字號：一
一一○二號），申請設定三百六十萬元之抵押權（權利存續期限三十年）予甲○○○
，經三民地政所於八十一年四月二十二日通知補正，呂世印乃於八十一年四月二十三
日補正切結書一份（丙○○具名為連帶切結人），使該地政所不知情之公務員，於八
十一年四月二十四日上午將此不實之事項登載於職務上所掌之前揭房地產登記簿上（
權利存續期間為三十年），足以生損害於黃夕芬及地政機關對於登記之正確性。而乙
○○、甲○○○、呂世印、丙○○於同年四月二十三日下午，在乙○○之住處，由呂
世印冒用黃夕芬之名，共同簽寫面額三百六十萬元借條，及在呂世印自行簽發之票號
二六一二七六號、面額三百六十萬元本票背後，冒用黃夕芬名義簽名背書，表示黃夕
芬負支付票款擔保責任之私文書，交由乙○○持黃夕芬印鑑章在上開借條（八十一年
四月二十三日）及票號二六一二七六號本票背書處加蓋印章後收執。嗣於同年五月二
十六日，甲○○○持上開偽造之第○四一九○一號、面額為三百六十萬元之本票，向
台灣高雄地方法院聲請准許強制執行之裁定後，於八十一年六月十五日為強制執行之
聲請，致使黃夕芬所有之上開房地於八十一年六月十八日遭受查封，於定期拍賣期間
內之八十一年八月十日，甲○○○復提出偽造黃夕芬背書之第二六一二七六號、面額
為三百六十萬元之本票向台灣高雄地方法院民事執行處聲明參與分配，均足生損害於
地政機關、黃夕芬及其他債權人等情。因而撤銷第一審關於上訴人等部分之判決，改
判論處上訴人等共同意圖供行使之用而偽造有價證券各罪刑，固非毫無見地。
惟查：（一）共同被告不利於己之陳述及告訴人之告訴，雖均為證據資料之一種，但
其等之陳述，須無瑕疵可指，而就其他方面調查，又與事實相符，始得採為判決之基
礎；如其等之陳述尚有瑕疵，則在其瑕疵究明以前，尚難採為有罪之根據，否則即非
適法。卷查告訴人黃夕芬之子即共同被告呂世印一再承認其向乙○○、甲○○○夫妻
借貸金錢，並就其所以借貸金錢之原因，在原審供稱：因伊母即告訴人欲與人合夥開
公司的錢，被人騙走，伊係家中老大，想承擔起來，上訴人等知悉後表示願予以提拔
，並由乙○○夫妻借伊三十萬元等情（見原審上訴字第一六八八號一卷一六二、一六
三頁），且其以告訴人所有前開房地向乙○○、甲○○○夫妻抵押借款所提出、內載
「茲本人同意授權呂世印先生全權處理坐落高雄市三民區○○○街四○一號不動產建
物之一切事宜及過戶擔保等權利空口無憑特立授權書為證。授權人黃夕芬（印）」之
授權書，其授權人署名，係告訴人親自簽署，已經告訴人陳明在卷（見八十一年度偵
字第一二六三八號卷五三頁背面），而呂世印以前開房地向乙○○、甲○○○夫妻抵
押借貸金錢，其中三十萬元，乙○○、甲○○○係由丙○○簽發支票抵付，亦經呂世
印供明（見偵字第一二六八號卷五一頁背面及原審重上更(七)卷一三七頁），又呂世印
取得該丙○○所簽發面額三十萬元之支票後，交由告訴人存入其帳戶內提示兌領，並
為呂世印及告訴人所是認（見偵字第一二六八號卷五一頁背面及原審重上更(七)卷一七
七、一八○頁）；如果無訛，呂世印既因告訴人擬用以經營公司之款項遭人騙取，而
出面以前開房地向乙○○、甲○○○抵押借款，告訴人復於載明授權呂世印處理該房
屋擔保事宜之授權書上簽名並提示借款取得之部分支票領取現金，則告訴人及呂世印
所稱告訴人未提供前開房地並授權予呂世印抵押借款，其簽署授權書時，該授權書為
空白，不知其內容等情，顯非無疑，在究明以前，尚難採為有罪之根據，本院前二次
判決發回意旨業已指明，乃原審仍不予釐清，遽採為判決基礎，自有違證據法則。（
二）有罪之判決，對於被告有利之證據不採納者，應於理由內記載其理由，此為刑事
訴訟法第三百十條第二款所明定。查告訴人及共同被告呂世印在偵查中及原審供稱：
呂世印以前開房地向乙○○、甲○○○夫妻抵押借貸金錢，其中三十萬元，乙○○、
甲○○○係由丙○○簽發支票抵付，呂世印取得該支票後，交由告訴人存入其帳戶內
提示兌領等情，以及乙○○、甲○○○辯稱：告訴人曾提供前開房地設定抵押權予台
灣中小企業銀行九如分行，告訴人於八十一年四月二十二日再提供該房地予呂世印向
甲○○○抵押借款時，甲○○○要求告訴人須先塗銷台灣中小企業銀行之抵押權登記
，告訴人母子於八十一年五月一日提出土地登記簿謄本證明確已塗銷，甲○○○始於
同日交付現金二百九十萬元，繼於八十一年五月四日交付七十萬元云云，均屬有利於
上訴人等之證據，原判決既未採為有利於上訴人等之認定，復未說明其不予採納之理
由，亦有理由欠備之違法。（三）犯罪事實應依證據認定之，所謂證據，係指實際上
確實存在，就該卷宗不難考見者而言，如所認定之事實與卷內證據內容不相符，即難
謂其為適法。卷查丙○○於八十一年四月二十二日代理申請前開房地之抵押權設定登
記，係因所附抵押權人甲○○○之身分證影本未載明「與正本相符」等詞，三民地政
所因而通知丙○○補正切結，丙○○於同年月二十三日在該甲○○○身分證影本上記
載「經核與正本相符」等字而予以補正等情，業據證人即該項抵押權設定登記之三民
地政所承辦人高月春在偵查中供述明確（見偵字第一二六八號卷一○二頁），且該項
抵押權設定登記之全部卷宗書類，並無丙○○與呂世印共同立具之切結書（見偵字第
一二六八號卷二○至二八頁）；則原判決之事實欄及理由欄所認定呂世印經三民地政
所通知補正後，於八十一年四月二十三日補正切結書一份，丙○○具名為連帶切結人
等情，即與卷內訴訟資料不符，自屬違法。（四）科刑之判決書，其事實欄所記載之
事實與理由內之說明，以及理由之前後說明，必須相互適合，否則即有理由矛盾之違
法。原判決事實及理由欄就呂世印向乙○○、甲○○○夫妻借貸金錢，而在上開借據
之借款人欄及本票發票人欄或背面簽署告訴人姓名，交付乙○○夫妻作為借貸金錢之
憑證等情，認係上訴人等與呂世印間基於犯意聯絡共同偽造該等借據及本票或本票背
書；如果無訛，則呂世印為支付上開借款利息，而同時以告訴人名義簽發之本票，似
難認為不在上訴人等與呂世印之犯意聯絡的範圍內，乃原判決理由欄第三項竟載稱該
部分本票為呂世印一人所偽造，上訴人等不應負責云云，自與前開事實欄之認定及理
由欄之說明相矛盾，同有可議。上訴人等上訴意旨，執以指摘原判決違背法令，非無
理由，應認原判決仍有撤銷發回更審之原因。
據上論結，應依刑事訴訟法第三百九十七條、第四百零一條，判決如主文。
中      華      民      國    九十二    年      二      月     十三     日
                              最高法院刑事第八庭
                                  審判長法官  莊  登  照
                                        法官  洪  明  輝
                                        法官  黃  一  鑫
                                        法官  魏  新  和
                                        法官  林  秀  夫
      右正本證明與原本無異
                                              書  記  官
中      華      民      國    九十二    年      二      月     十九     日


司法院資訊處製作；財團法人民間司法改革基金會備份。
